【裁判字號】    98,上訴,1726
【裁判日期】    981022
【裁判案由】    毒品危害防制條例
【裁判全文】
臺灣高等法院刑事判決                98年度上訴字第1726號
上  訴  人
即  被  告  甲○○
選任辯護人  柯士斌律師
            曾培雯律師
上列上訴人因違反毒品危害防制條例案件，不服臺灣宜蘭地方法
院98年度訴字第54號，中華民國98年3 月30日第一審判決（起訴
案號：臺灣宜蘭地方法院檢察署97年度毒偵字第963 號），提起
上訴，本院判決如下：
    主  文
原判決撤銷。
甲○○無罪。
    理  由
壹、證據能力之認定部分：
    按被告以外之人於審判外之陳述，雖不符刑事訴訟法第159
    條之1 至之4 等4 條之規定，而經當事人於審判程序同意作
    為證據，法院審酌該言詞陳述或書面陳述作成時之情況，認
    為適當者，亦得為證據；又當事人、代理人或辯護人於法院
    調查證據時，知有刑事訴訟法第159 條第1 項不得為證據之
    情形，而未於言詞辯論終結前聲明異議者，視為有前項之同
    意，同法第159 條之5 定有明文。立法意旨在於傳聞證據未
    經當事人之反對詰問予以核實，原則上先予排除。惟若當事
    人已放棄反對詰問權，於審判程序中表明同意該等傳聞證據
    可作為證據；或於言詞辯論終結前未聲明異議，基於尊重當
    事人對傳聞證據之處分權，及證據資料愈豐富，愈有助於真
    實發見之理念，且強化言詞辯論主義，使訴訟程序得以順暢
    進行，上開傳聞證據亦均具有證據能力。查本件下列所引用
    之被告以外之人於審判外之陳述，因公訴人及被告於本院審
    理時均表示無意見（見本院卷第76頁反面至78頁），且迄至
    言詞辯論終結前未再聲明異議，而本院審酌上開證據資料製
    作時之情況，無不當取供及證明力明顯過低之瑕疵，且經本
    院於審判期日依法進行證據之調查、辯論，被告於訴訟上之
    程序權已受保障，故揆諸前開規定，認前揭證據資料應有證
    據能力。
貳、實體部分：
一、公訴意旨略以：被告甲○○前因施用毒品案件，經臺灣宜蘭
    地方法院裁定送觀察、勒戒後，認為無繼續施用毒品傾向，
    於民國96年8 月20日釋放出所執行完畢，並經臺灣宜蘭地方
    法院檢察署檢察官於96年8 月22日以96年度毒偵字第467 號
    為不起訴處分確定。詎其仍不知悔改，於前開觀察勒戒執行
    完畢釋放後5 年內，復基於施用第一級毒品海洛因之犯意，
    於民國（下同）97年7 月16日22時30分許，為警採尿前回溯
    26小時內之某時，在不詳處所，施用海洛因1 次。嗣因其為
    毒品列管人口，經警通知於同日到場並接受採尿，送驗結果
    呈鴉片類嗎啡陽性反應，而查悉上情。因認被告涉犯毒品危
    害防制第10條第1 項之施用第一級毒品罪嫌等語。
二、按犯罪事實應依證據認定之，無證據不得認定犯罪事實。不
    能證明被告犯罪者，應諭知無罪之判決。刑事訴訟法第154
    條第2 項、第301 條第1 項分別定有明文。次按認定不利於
    被告之事實，須依積極證據，苟積極證據不足為不利於被告
    事實之認定時，即應為有利於被告之認定，更不必有何有利
    之證據；又事實之認定，應憑證據，如未能發現相當證據，
    或證據不足以證明，自不能以推測或擬制之方法，以為裁判
    基礎。而所謂認定犯罪事實之積極證據，係指適合於被告犯
    罪事實認定之積極證據而言，雖不以直接證據為限，間接證
    據亦包括在內；然而無論直接或間接證據，其為訴訟上之證
    明，須於通常一般之人均不致有所懷疑，而得確信其為真實
    之程度者，始得據為有罪之認定，倘其證明尚未達到此一程
    度，而有合理之懷疑存在時，致使無從形成有罪之確信，根
    據「罪證有疑，利於被告」之證據法則，即不得遽為不利被
    告之認定（最高法院29年上字第3105號、30年上字第816 號
    、4 0 年臺上字第86號、76年臺上字第4986號等判例意旨參
    照）。復按告訴人之指訴，係以使被告受刑事訴追為目的，
    是以告訴人之指訴為證據方法，除其指訴須無瑕疵，且應有
    查與事實相符之佐證，始得資為判決之基礎（最高法院52年
    臺上字第1300號、61年臺上字第3099號等判例意旨參照）。
    而所謂無瑕疵，係指被害人所為不利被告之陳述，與社會上
    一般生活經驗，或卷存其他客觀事實並無矛盾而言；另所謂
    就其他方面調查認與事實相符，非僅以所援用之旁證，足以
    證明被害結果為已足，尤須綜合一切積極佐證，除認定被告
    確為加害人之可能外，在推理上無從另為其他合理原因之假
    設，有一不合於此，即不能以被害人之陳述，作為論斷之證
    據。刑事訴訟法第161 條第1 項亦規定，檢察官就被告犯罪
    事實，應負舉證責任，並指出證明之方法，是檢察官對於起
    訴之犯罪事實，應負提出證據及說服之實質舉證責任，倘其
    所提出之證據，不足為被告有罪之積極證明，或其指出證明
    之方法，無從說服法院以形成被告有罪之心證，基於無罪推
    定之原則，自應為被告無罪判決之諭知（最高法院92年度臺
    上字第128 號判例意旨參照）。
三、公訴意旨認被告涉犯毒品危害防制第10條第1 項之施用第一
    級毒品罪，無非係以被告之供述、慈濟大學濫用藥物檢驗中
    心檢驗總表、宜蘭縣政府警察局羅東分局應受尿液採驗人尿
    液檢體採集送驗紀錄表、刑案資料查註紀錄表、全國施用毒
    品案件紀錄表、臺灣宜蘭地方法院檢察署96年度毒偵字第46
    7 號不起訴處分書等為其論據。
四、訊據上訴人即被告甲○○堅詞否認有施用第一級毒品海洛因
    之犯行，辯稱：伊是主動到警局接受採尿，並無施用第一級
    毒品海洛因，不知道為何驗尿有嗎啡陽性反應，可能係因服
    用感冒藥所致等語。經查：
  (一)被告前因施用毒品案件，經送觀察、勒戒後，認無繼續施用
    毒品之傾向，而於96年8 月20日執行完畢釋放，並經臺灣宜
    蘭地方法院檢察署檢察官以96年度毒偵字第467 號為不起訴
    處分確定，被告屬毒品危害防制條例第25條所規範之毒品調
    驗人口，經警方通知於97年7 月16日至警局接受定期採尿送
    檢後，被告於當日97年7 月16日至警局採尿室親自排放尿液
    ，並盛裝於員警所提供之潔淨採尿瓶內，員警並於被告面前
    完成該尿液之封緘等事實，業據被告於警詢時供述明確，並
    有全國施用毒品案件紀錄表、法務部全國檢察官線上查詢刑
    案人犯在監所最新資料報表、本院被告前案紀錄表、臺灣宜
    蘭地方法院檢察署96年度毒偵字第467 號不起訴處分書、應
    受尿液採驗人尿液檢體採集送驗紀錄表附卷可佐（見宜蘭縣
    政府警察局羅東分局刑案偵查卷第1 至3 頁、第4 頁，97年
    度核交字第767 號卷第2 至3 頁、第5 頁）。而被告經員警
    採集之尿液送請慈濟大學濫用藥物檢驗中心，先以EIA 酵素
    免疫分析法進行初步檢驗，其結果呈現鴉片類陽性反應，再
    以GC／MS氣相層析質譜儀進行確認檢驗，結果呈現施用海洛
    因代謝後之嗎啡陽性反應，確認檢驗濃度達324ng/mL之事實
    ，亦有宜蘭縣政府警察局羅東分局應受尿液採驗人尿液檢體
    採集送驗紀錄表、慈濟大學濫用藥物檢驗中心檢驗總表在卷
    可稽（見上開警卷第4 至6 頁）。綜上，堪認被告於97年7
    月16日97年7 月16日經警採集之尿液檢驗結果確呈第一級毒
    品海洛因代謝物嗎啡之陽性反應無疑。
  (二)被告辯稱伊於上開驗尿時間前曾服用宜蘭縣羅東鎮「北成診
    所」醫師所開立之藥物乙節，經檢察官於偵查中向「北成診
    所」函詢，雖經該診所函覆稱：「本診所開立予被告使用之
    藥物，皆不會引起尿中嗎啡濃度達324ng/mL之檢驗結果」等
    語，此有該醫院97年12月9 日北成診字第0971202 號函在卷
    可參（見97年度核交字第767 號卷第12頁）。然經本院向「
    北成診所」函詢被告97年7 月1 日至16日之就診紀錄、處方
    藥名及病歷結果，被告於97年7 月14日因急性鼻咽炎（感冒
    ）前往就診，並服用醫師所開立「達洛汎50MG、NEO-VIS 新
    明司片、BIGACON 胃潰佳200MG 、BM藥粒、FINSKA-LP 柔他
    益、AMINOPHYLLINE250、Decadron」等處方藥物進行治療，
    有該診所98年5 月13日98成診字第001 號函及所附病歷資料
    乙紙在卷可憑（見本院卷第頁22至23頁）。又為釐清上開尿
    液檢驗結果是否被告服用「北成診所」醫師所開立之處方藥
    物所致乙節，本院將上開病歷資料及經警採集之尿液，連同
    本院於98年8 月6 日當庭所採集供作比對之尿液，函請法務
    部調查局鑑定結果，認：「北成診所處方所列之BM藥粒（推
    測其為藥物Brown Mixture 之縮寫，其內含鴉片成分）」（
    嗣經「北成診所」確認上開「BM藥粒」即係「Brown Mixtur
    e 」，有法務部調查局98年6 月25日調科壹字第0980032983
    0 號函、本院公務電話查詢紀錄表及BM藥粒成份內容等在卷
    可參（見本院卷第33頁、第41至43頁）；而被告於上開時間
    採集之尿液送請慈濟大學濫用藥物檢驗中心以GC／MS氣相層
    析質譜儀進行確認檢驗出之嗎啡濃度為324ng/ml，僅高於閥
    值（300ng/ml）24ng/ml ，濃度非高，則被告是否因感冒前
    往「北成診所」就醫，並服用「北成診所」處方藥物致於上
    開為警採集之尿液檢驗結果呈嗎啡陽性反應，即非無疑。再
    被告於本院98年8 月6 日到庭採集尿液後送請法務部調查局
    檢驗後，經該局函覆稱：「……貳、鑑定方法：一、篩檢：
    螢光偏極免疫分析法（閥值：鴉片類毒品為100ng/ml）。二
    、確認：氣象層析質譜分析法（閥值：鴉片毒品類為100ng/
    ml）。三、其他：耦合電漿質譜儀（ICP/MS）。參、鑑定結
    果：一、送驗標示為TＺ00000000000 （甲、乙瓶）之尿液2
    瓶經檢驗果均為嗎啡陽性反應及銻金屬陽性反應。二、送驗
    當庭所採標示為甲○○之尿液1 瓶，經檢驗結果為嗎啡陰性
    反應及銻金屬陰性反應。三、送驗標示為TＺ00000000000 （
    甲、乙瓶）之尿液2 瓶經與當庭所採尿液（空白對照組，不
    含銻金屬）比對，均發現含有「銻」金屬成分。依據貴院98
    . 7.30調閱傳真予本局本案處方箋『BM藥粒』之仿單影本內
    容，該BM藥粒為『晟德複方甘草錠，其配方除阿片粉（鴉片
    類）』外，另含銻金屬成分，故本鑑定結果一所述嗎啡陽性
    反應，不排除服用處方藥BM藥粒所致」，有該局98年9 月8
    日調科壹字第09800405040 號函在卷可考（見本院卷第59至
    60 頁 ）。此外，再參酌被告前於96年2 月起至3 月2 日係
    多次施用第二級毒品安非他命為警查獲，而經原審裁定送觀
    察勒戒後，認無繼續施用傾向，再經臺灣宜蘭地方法院檢察
    署為不起訴處分，並無施用第一級毒品海洛因之前科，有本
    院被告前案紀錄表及96年度毒偵字第467 號不起訴處分書在
    卷可參。綜上所述，被告於97年7 月16日22時30分許經警採
    尿送驗結果呈嗎啡陽性反應，非無因其於驗尿前服用含有「
    阿片粉（鴉片類）」成分之BM藥粒所致。被告辯稱並無施用
    海洛因乙節，堪予採信。
五、原審對被告論罪科刑之判決，固非無見。惟查，本件並無積
    極證據足資證明被告確涉犯毒品危害防制第10條第1 項之施
    用第一級毒品犯行，已如前所述，原審認定被告成立犯罪，
    自嫌速斷。被告提起上訴，否認犯罪，而指摘原判決不當，
    為有理由，自應由本院予以撤銷改判，改為無罪之諭知。
據上論斷，應依刑事訴訟法第369條第1項前段、第364條、第301
條第1項，判決如主文。
本案經檢察官洪泰文到庭執行職務。
中    華    民    國    98    年    10    月    22    日
            刑事第十四庭  審判長法  官  陳志洋
                                法  官  謝靜恒
                                法  官  謝靜慧
以上正本證明與原本無異。
被告不得上訴。
檢察官如不服本判決，應於收受送達後10日內向本院提出上訴書
狀，其未敘述上訴之理由者並得於提起上訴後10日內向本院補提
理由書（均須按他造當事人之人數附繕本）「切勿逕送上級法院
」。
                                書記官  陳泰寧
中    華    民    國    98    年    10    月    26    日


司法院資訊處製作；財團法人民間司法改革基金會備份。
